---
title: "EDA"
---

# Análisis Exploratorio de Datos

El **Análisis Exploratorio de Datos (EDA)** es la etapa inicial en el análisis de datos, la cual consiste en explorar y resumir un conjunto nuestros datos para comprender su estructura, detectar patrones y anomalías, y formular hipótesis para estudios más profundos o modelos predictivos.

El EDA se utiliza principalmente para:

1.	Comprender la estructura del conjunto de datos: Verificar el tamaño, las variables y el tipo de datos que se van a analizar.
2.	Identificar la calidad de los datos: Detectar datos faltantes, valores atípicos (outliers) y duplicados, que pueden afectar los análisis posteriores.
3.	Explorar la distribución de las variables: Verificar si los datos siguen una distribución específica, como la normal, y conocer la variabilidad y los rangos de las variables.
4.	Encontrar relaciones entre variables: Identificar correlaciones o patrones entre variables numéricas y categóricas, lo que puede ayudar en la creación de modelos y análisis de causalidad.
5.	Formular hipótesis iniciales: Observar patrones y comportamientos para desarrollar hipótesis que se puedan validar en etapas posteriores del análisis.


Este documento, está diseñado para copie y pegue el código en la consola de `R` y lo ejecute.

## Importar base datos a `R`

Para importar la base de datos a `R`  utilice la función `read.csv` de la siguiente manera:


```{r}
datos <- read.csv("https://raw.githubusercontent.com/Ed-Perez-G/Taller_ML_DGH/refs/heads/main/bd_CM.csv", 
                  header = TRUE, sep = ";", stringsAsFactors = T)
```

Asegurese de que la base fue copiada correctamente utilizando la función `head` y `View` de la siguiente manera:


```{r}
head(datos)
```

```{r eval=TRUE}
View(datos)
```


## Visaluzación general de la base de datos

Para visualizar la estructura de la base de datos utilice la función `str` de la siguiente manera:

```{r}
str(datos)
```


Una manera más eficiente es utilizar la función `vistdat` que permite visualmente identificar los tipos de variables y datos faltantes:

```{r}
visdat::vis_dat(datos)
# Recuerde que debió instalar la librería visdat
```


## EDA utilizando DataExplorer

La librería `DataExplorer` es una herramienta que permite realizar un análisis exploratorio de datos de manera rápida y eficiente.

```{r message=FALSE, warning=FALSE}
DataExplorer::introduce(datos)          # Introducción al conjunto de datos

```

```{r}
DataExplorer::plot_intro(datos)          # Resumen rápido
```


```{r}
DataExplorer::plot_histogram(datos)     # Histogramas de variables numéricas
```


```{r}
DataExplorer::plot_bar(datos)           # Frecuencia de variables categóricas
```

```{r}
DataExplorer::plot_correlation(datos)   # Heatmap
```


Finalmente, puede crear un reporte completa utilizando la función `create_report`:


```{r eval=TRUE}
DataExplorer::create_report(datos)
```


## Otros resumenes


```{r}
library(tidyverse)
library(summarytools)
datos %>% 
  glimpse()
```


```{r eval=TRUE}
datos %>% 
  dfSummary(graph.col=TRUE, 
            style = "grid",
            grpah.magnif = 0.75) %>% 
  stview()
```

El código anterior generará un resumen de las variables de la base de datos. Este resumen se visualizará en la ventana de Wiewer de Rstudio.´


## Estadística descriptiva

También puede utilizar la función `summary` para obtener un resumen de las variables de la base de datos:

```{r}
summary(datos)
```

Además, en `R` puede utilizar la función `summarytools` para obtener un resumen más detallado de las variables numéricas y categóricas:

```{r eval=TRUE}
datos %>% 
  select(overall_survival_time_months, age_at_diagnosis_years, tumor_size_mm) %>% 
  descr()  %>% 
  stview()
```

El código anterior generará un resumen de las variables de la base de datos. Este resumen se visualizará en la ventana de Wiewer de Rstudio.´



```{r eval=TRUE}
datos %>% 
  freq() %>% 
  stview()
```

